臺灣高等法院民事判決
111年度家上字第64號
上　訴　人　連冠懿　　
訴訟代理人　連堂橋　　
被  上訴人　劉盈鑫　
法定代理人　何阿富　　
訴訟代理人　劉淑美　　

上列當事人間請求離婚事件，上訴人對於中華民國110年12月27
日臺灣桃園地方法院109年度婚字第536號第一審判決提起上訴，
本院於111年9月14日言詞辯論終結，判決如下：
    主      文
上訴駁回。
第二審訴訟費用由上訴人負擔。
    事實及理由
一、上訴人主張：兩造於民國105年10月12日結婚，婚後未育有
    子女，兩造常因被上訴人酒後發脾氣而有所爭執，被上訴人
    於109年2月17日突因頭痛就醫，經診治為腦部小血管雲霧狀
    疾病，且因腦中風致全身癱瘓，生活起居無法自理，亦無法
    言語，經治療並無起色，罹有不治之惡疾，且被上訴人生病
    後，家中每月固定開銷達新臺幣（下同）十數萬元，伊薪水
    不足以支付，又與婆家就照顧被上訴人及財產處理時有摩擦
    ，伊在多重壓力下罹患焦慮、憂鬱症、失眠等症狀，已達任
    何人處於相同境況亦喪失維持婚姻之意願，有難以維持婚姻
    之重大事由，且非可歸責於伊等情。爰依民法第1052條第1
    項第7款、第2項規定，求為判准兩造離婚（原審為上訴人敗
    訴之判決，上訴人不服，提起上訴）。並於本院上訴聲明：
    ㈠原判決廢棄。㈡准兩造離婚。　　
二、被上訴人則以：兩造婚後購買桃園市○○路房產時，曾向伊之
    母何阿富借款200萬元，此乃何阿富之養老金，當時兩造承
    諾會儘快返還，惟伊於109年2月17日中風後，上訴人僅於同
    年4月下旬前支付部分醫藥費及看護費，嗣即完全不理會伊
    ，將伊丟給何阿富照顧，且上訴人將桃園市○○路房產出售後
    ，先清償其債務，拒絕返還何阿富200萬元，致何阿富無資
    產可照顧伊，上訴人復於同年6月間提起離婚訴訟，欲免除
    扶養義務，惟伊經醫師治療及復健後，目前恢復狀況良好，
    假以時日必能有重大進展，故伊目前病情，非重大不治之病
    症，且中風亦非民法上所稱之惡疾，無法以此作為構成難以
    維持婚姻之重大事由，上訴人之請求顯無理由等語，資為抗
    辯。並於本院答辯聲明：如主文所示。
三、查，㈠兩造於105年10月12日結婚，兩造並無子女，被上訴人
    於109年2月17日因腦中風送醫救治，經手術治療後，於109
    年3月31日出院，目前生活無法自理，近期狀況如長庚醫療
    財團法人桃園長庚紀念醫院（下稱桃園長庚醫院，其他同一
    法人之醫院簡稱略同）110年9月3日函所示；㈡被上訴人經原
    法院於109年9月26日以109年度監宣字第476號裁定（下稱系
    爭監護宣告裁定）宣告為受監護宣告之人，並選定其母何阿
    富為其監護人，於同年10月30日確定；㈢被上訴人於111年7
    月8日本院準備程序所提出光碟之錄影內容，係其於111年7
    月4日之狀況等情，有戶口名簿、林口長庚醫院109年3月30
    日、基隆長庚醫院109年10月6日、桃園長庚醫院110年1月4
    日之診斷證明書、桃園長庚醫院110年9月3日長庚院桃字第1
    100750112號函、系爭監護宣告裁定及戶籍謄本、本院勘驗
    筆錄等在卷可稽（見原審卷第6、7、72、110、132、73至75
    、113頁、本院卷第78頁），且為兩造所不爭執（見本院卷
    第80至81頁），堪信為真。　　
四、本件應審究者為㈠上訴人依民法第1052條第1項第7款規定訴
    請離婚，是否有據？㈡上訴人依民法第1052條第2項規定訴請
    離婚，是否有據？茲論述如下：
㈠、上訴人依民法第1052條第1項第7款規定訴請離婚，是否有據
    ？
　　⒈按夫妻之一方，有不治之惡疾者，他方得向法院請求離婚
      ，固為民法第1052條第1項第7款所明定。惟將不治之惡疾
      列為裁判離婚事由之緣由，乃因其不僅妨害婚姻之目的，
      抑且危害配偶及其子女之健康。是以，所謂不治之惡疾，
      不僅由衛生或健康之角度，同時更應由夫妻共同生活之立
      場，加以判斷，而指其疾病於身體機能有礙，為常人所厭
      惡，且為現在醫學上不能在可預見之期間內期待其治癒，
      而不宜令其繼續共同生活時，方為本款之裁判離婚事由。
　　⒉經查：
　　　⑴、被上訴人於109年2月17日因自發性腦出血、腦部小血
          管雲霧狀疾病至林口長庚醫院急診就醫，陸續接受腦
          室外引流手術、腦室腹腔導水管引流手術等治療，於
          109年3月31日出院時，因無法自理日常照護，需他人
          24小時照護等情，有上開林口長庚醫院109年3月30日
          診斷證明書在卷可參（見原審卷第7頁）；其於109年
          8月28日在桃園長庚醫院接受精神鑑定時，尚無法言
          語，吞食亦有困難，主要係仰賴鼻胃管進食，下肢癱
          瘓，上肢肌力不足，關節僵硬，僅能有少許自主運動
          （抓、指），使用輪椅，移位皆須他人協助，偶能稍
          微點頭、搖頭表示意思，但亦常無回應，欠缺活動與
          溝通主動性，無法為穩定而有意義之意思表示，無法
          理解監護宣告意涵及表示意見等情，亦有卷附桃園長
          庚醫院109年9月1日長庚院桃字第1090850150號函所
          附精神鑑定報告書可憑（見系爭監護宣告案卷第44至
          47頁）。
　　　⑵、惟被上訴人於109年9月15日入基隆長庚醫院接受復健
          及藥物治療時，雙手可有自行取食之自主活動；又於
          109年12月15日入住桃園長庚醫院接受復健及藥物治
          療，已能自行緩慢進食，並能開口進行語言溝通，尚
          在進行語言治療中，四肢已有活動力，持續復健治療
          進步中；再於110年8月18日至桃園長庚醫院門診就醫
          ，其意識清楚、有失語症、左側肢體無力、左側肢體
          攣縮情形，經藥物治療後無癲癇發作情況，如持續進
          行復健，其左側肢體力量應有進步空間，惟仍須他人
          照顧日常生活，無生活自理能力等情，有上開基隆長
          庚醫院109年10月6日、桃園長庚醫院110年1月4日之
          診斷證明書及110年9月3日長庚院桃字第1100750112
          號函在卷可參（見原審卷第72、110、132頁），是被
          上訴人於上開治療過程中雖仍須他人照顧日常生活，
          然其語言及肢體活動能力確已有所進步，且有繼續進
          步空間。
　　　⑶、又據被上訴人所提出其於111年7月4日居家生活錄影光
          碟，經本院勘驗結果：一男性（即被上訴人）身穿綠
          色T恤頭戴棒球帽，左手拄著助行拐杖，在一居家室
          內緩步行走，有一女性（即被上訴人之法定代理人）
          稱呼該名男性「兒子」，並詢問該名男性出生年月日
          、身分證統一編號、地址等項，上開男性均能流暢回
          答，該女性在詢問努力及加油，該名男性亦回答努力
          再努力及加油等言語，該名女性稱讚該名男性很棒，
          該名男性也回答謝謝媽，該名男性後方有一老年男性
          （即被上訴人之父親），目視上開男性的動作等情，
          有本院準備程序筆錄在卷可憑（見本院卷第78頁），
          且上情亦為兩造所不爭執（上開不爭執事項㈢）。足
          見，被上訴人於111年7月4日之語言及肢體活動狀況
          、辨識他人及自己意思表示之溝通能力，均較前述於
          110年8月18日至桃園長庚醫院門診時之情況更有所進
          步。
　　　⑷、是被上訴人雖於109年2月17日因自發性腦出血、腦部
          小血管雲霧狀疾病，初期吞食有困難，需仰賴鼻胃管
          進食，且無法言語，下肢癱瘓，上肢肌力不足，關節
          僵硬，使用輪椅移位尚須他人協助，欠缺活動與溝通
          主動性，且無法為穩定而有意義之意思表示，無法理
          解監護宣告意涵及表示意見，惟陸續經復健及藥物治
          療，現已能自行進食、拄助行拐杖步行，且能開口與
          他人進行語言溝通，其語言、肢體活動狀況及理解能
          力均有所進步，且有持續進步之空間，其上開病症已
          殊難遽謂係現在醫學上不能在可預見之期間內期待其
          治癒或回復生活自理能力之不治疾病。何況，被上訴
          人之上開病症，除需家人付諸心力照護及陪伴外，並
          無危害上訴人及其子健康之虞，亦難謂為常人所厭惡
          ，自無從認於令上訴人與被上訴人繼續共同生活即有
          所不宜。準此，上訴人主張被上訴人罹有不治之惡疾
          云云，尚非可採。　
　　⒊準此，上訴人依民法第1052條第1項第7款規定訴請離婚，
      難謂有據。　　
㈡、上訴人依民法第1052條第2項規定訴請離婚，是否有據？　
　　⒈按民法第1052條第2項所稱「有前項以外之重大事由，難以
      維持婚姻者」，係抽象的、概括的離婚事由，此乃緣於74
      年修正民法親屬編時，為因應實際需要，參酌各國立法例
      ，導入破綻主義思想所增設。但其事由應由夫妻一方負責
      者，僅他方得請求離婚，是其所採者為消極破綻主義精神
      ，非積極破綻主義。關於「難以維持婚姻之重大事由」，
      係以婚姻是否已生破綻而無回復希望為其判斷之標準。婚
      姻是否已生破綻而無回復希望，應依客觀標準，即難以維
      持婚姻之事實是否已達於倘處於同一境況，任何人均將喪
      失維持婚姻意欲之程度而定。至同條項但書所規定之「難
      以維持婚姻之重大事由應由夫妻之一方負責者，僅他方得
      請求離婚」，乃因如肯定有責配偶之離婚請求，無異承認
      恣意離婚，破壞婚姻秩序，且有背於道義，尤其違反自己
      清白（clean-hands）之法理，有欠公允，同時亦與國民
      法感情及倫理觀念不合，因而採消極破綻主義（最高法院
      94年度台上字第2059號民事裁判意旨參照）。
　  ⒉經查：　
      ⑴、婚姻乃兩人感情之結合，以組織家庭、共同生活為目
          的，婚姻共同生活之基礎，係出於夫妻雙方情感及信
          賴，並使夫妻精神上、物質上互相扶持依存。本件兩
          造係因在同一公司任職而相識，進而交往及結婚，婚
          後兩造與上訴人現就讀小學六年級之子共同居住，此
          據上訴人陳述在卷（見本院卷第79至80頁）；且於被
          上訴人前開生病前，兩造常以通訊軟體互相表達關心
          及愛戀之意，並時有一同參與家族活動或聚餐，而於
          被上訴人生病後，上訴人亦一再以通訊軟體傳送對被
          上訴人關愛之言詞，並提及其子亦因被上訴人生病及
          進行手術而哭泣等情，有被上訴人提出、上訴人亦不
          爭執之兩造通訊軟體對話紀錄、照片在卷可參（見本
          院卷二第3至303頁、卷一第133至171、130至131、22
          0頁），可見，兩造係本於誠摰互信之感情基礎而結
          婚及組織家庭共同生活，而被上訴人上開生病一事，
          亦未導致兩造婚姻發生無回復希望之破綻。
      ⑵、上訴人雖主張被上訴人生病後，其與婆家就照顧被上
          訴人及財產處理時有摩擦，其因此壓力罹患焦慮、憂
          鬱症、失眠等症狀云云，固據其提出其與大姑及二姑
          之通訊軟體對話紀錄截圖、聖洸身心診所診斷證明書
          等件為證（見原審卷第8至12頁）。惟被上訴人係因
          突發疾病，且初期症狀較為嚴重，而有治療與照護之
          需求，並因而衍生相當之醫療及照護費用，在顧慮經
          濟條件及照護程度等條件下，同樣身為被上訴人至親
          之父母與上訴人之間，難免意見有所不同，亦均承受
          相當痛苦情緒與生活壓力，然此核係屬上訴人與婆家
          在面對被上訴人生病之困境及溝通之過程，並非上訴
          人與被上訴人間組織家庭共同生活之感情基礎有何變
          異，亦難謂已達任何人倘處於同一境況均將喪失維持
          婚姻意欲之程度。則上訴人以被上訴人上開生病一事
          ，主張兩造有難以維持婚姻之破綻且無回復希望云云
          ，殊非可採。
      ⑶、上訴人雖於本院陳稱被上訴人之前會酗酒、摔門、吼
          小孩、錘牆壁、摔東西云云，並提出臺灣桃園地方法
          院108年度交易字第113號刑事判決、兩造通訊軟體對
          話紀錄及照片為證（見本院卷一第187至205頁）。然
          上開證據僅顯示上訴人曾勸被上訴人要少喝酒，而被
          上訴人對上訴人勸告並未反駁，甚至表示「遵命」或
          「（喝）少少囉」等語，未見上訴人抱怨被上訴人酒
          後失態，或指責被上訴人酗酒之情。況參前揭被上訴
          人所提兩造通訊軟體對話紀錄，上訴人亦偶有至量販
          店幫被上訴人買酒情事（見本院卷二第175、181、18
          7頁），若被上訴人確有酗酒習慣，而為上訴人所厭
          惡，上訴人實無幫被上訴人買酒供其飲用之理。足見
          ，被上訴人雖有飲酒興致，然未達酗酒程度，且上訴
          人雖勸被上訴人少喝酒，並未反對其飲酒。上訴人復
          未舉證被上訴人酒後有何失態舉止，致兩造有難以維
          持婚姻之破綻且無回復希望之情。乃上訴人執此為其
          請求離婚之原因，亦屬無據。
     ⒊準此，上訴人依民法第1052條第2項規定訴請離婚，亦屬
       無據。　　　
五、從而，上訴人依民法第1052條第1項第7款、第2項規定，請
    求准上訴人與被上訴人離婚，為無理由，不應准許。原審為
    上訴人敗訴之判決，於法並無不合。上訴意旨仍執前詞指謫
    原判決不當，求予廢棄改判，為無理由，應予駁回。
六、本件事證已臻明確，兩造其餘之攻擊或防禦方法及所用之證
    據，經本院斟酌後，認為均不足以影響本判決之結果，爰不
    逐一論列，附此敘明。
七、據上論結，本件上訴為無理由。爰判決如主文。　　　　　
中　　華　　民　　國　　111 　年　　9 　　月　　28　　日
                    家事法庭
                        審判長法  官  楊絮雲
                              法  官  盧軍傑
                              法  官  陳賢德
正本係照原本作成。
如不服本判決，應於收受送達後20日內向本院提出上訴書狀，其
未表明上訴理由者，應於提出上訴後20日內向本院補提理由書狀
（均須按他造當事人之人數附繕本）上訴時應提出委任律師或具
有律師資格之人之委任狀；委任有律師資格者，另應附具律師資
格證書及釋明委任人與受任人有民事訴訟法第466 條之1第1項但
書或第2項所定關係之釋明文書影本。如委任律師提起上訴者，
應一併繳納上訴審裁判費。
中　　華　　民　　國　　111 　年　　9 　　月　　28　　日
　　　　　　　　　　　　    　書記官  張佳樺